臺灣高等法院刑事判決　　　　　　　　　　　　 九十一年度上訴字第三二七五號
　　上　訴　人　臺灣士林地方法院檢察署檢察官
　　上　訴　人
　　即　被　告　己○○　男　二.
　　指定辯護人　本院甲○辯護人　郭書益
右上訴人等因被告強盜等案件，不服臺灣士林地方法院九十年度訴字第三一六號，中
華民國九十一年五月一日第一審判決（起訴案號：臺灣士林地方法院檢察署八十九年
度偵字第六七七四號），提起上訴，本院判決如左：
    主    文
原判決關於共同連續恐嚇取財及結夥三人以上攜帶凶器強盜罪暨執行刑部分撤銷。
己○○共同連續意圖為自己不法之所有，以恐嚇使人將本人之物交付，處有期徒刑壹
年捌月。又共同連續意圖為自己不法之所有，結夥三人以上攜帶兇器，以強暴、脅迫
至使不能抗拒，而取他人之物，處有期徒刑伍年貳月。應執行有期徒刑陸年陸月。
其他上訴駁回。
    事    實
一、己○○曾於民國八十八年間，因犯懲治盜匪條例案件，經臺灣士林地方法院判處
    有期徒刑三年，緩刑五年確定，尚在緩刑期間內，猶不知悔改，竟基於共同為自
    己不法所有之意圖，與吳御瑋（原名吳信宏）、范秉丞（原名范修誠）、呂韋佑
    、吳明宗、李偉銘、徐政隆等人，基於共同犯意之聯絡，謀議尋找年齡相仿或較
    年幼之被害人，帶往隱密地點喝令被害人交付財物，如被害人不從則予毆打使被
    害人交付財物等情，而為左列行為：
  （一）己○○基於恐嚇取財及妨害自由之概括犯意，於八十九年六月三十日晚間九
        時許，夥同吳御瑋、范秉丞、呂韋佑，在台北縣三重市三和夜市，見張凱榮
        （七十五年三月十五日生）、戴嘉宏（七十五年七月八日生）年幼可欺，即
        藉口張凱榮瞪己○○，由吳御瑋、范秉丞一組，己○○、呂韋佑一組，分別
        以手搭在張凱榮、戴嘉宏肩膀之方式，施以不法腕力，強將張凱榮、戴嘉宏
        押至三重市信義公園，剝奪渠二人行動自由。嗣抵達信義公園後，己○○、
        吳御瑋、范秉丞、呂韋佑四人即喝令張凱榮、戴嘉宏交付身上財物，並恫稱
        如不將財物交出即將渠帶往廁所毆打等語，致張凱榮、戴嘉宏心生畏懼，張
        凱榮因而交付現金新台幣（下同）二千四百元、行動電話一支，戴嘉宏因而
        交付三百一十元、行動電話一支。
  （二）己○○復承前恐嚇取財之概括犯意，於八十九年七月二日晚間八時許，夥同
        吳御瑋、范秉丞、李偉銘、吳明宗，在台北市士林區士林夜市內，見丁○○
        （七十六年一月十四日生）年幼可欺，藉口丁○○看了己○○等人一眼，要
        求丁○○與渠等前往旁邊百齡高中，丁○○因害怕而隨同己○○等人前往。
        迨至百齡高中內，吳御瑋、范秉丞則出言恐嚇，並毆打丁○○（傷害部分業
        據撤回告訴），喝令丁○○交出身上財物，丁○○因此心生恐懼而交付五百
        十七元。
  （三）己○○復基於同前之恐嚇取財及妨害自由之概括犯意，於八十九年七月四日
        下午二時許，與吳御瑋、呂韋佑、徐政隆（綽號「阿偉」）在蘆洲市撞球店
        內打撞球，見詹昀達、陳宗興、賴文凱均攜帶行動電話，乃於詹昀達、陳宗
        興、賴文凱三人離開撞球店時，尾隨其後，嗣於蘆洲市仁愛國小前攔下詹昀
        達、陳宗興、賴文凱，由吳御瑋以手勾住陳宗興之脖子，其他人押著詹昀達
        、賴文凱，以此方式施用不法腕力，強行將陳宗興、詹昀達、賴文凱三人帶
        至台北縣蘆洲市仁愛國小對面之公園內，而剝奪渠等行動自由。途中吳御瑋
        即動手毆打陳宗興一下（未成傷），抵達公園後吳御瑋又毆打詹昀達臉部、
        肚子各一下（未成傷），並喝令詹昀達、陳宗興、賴文凱交出錢財。詹昀達
        不肯，賴文凱亦開口要求吳御瑋等人不要打人不要拿行動電話，吳御瑋聞言
        掌摑賴文凱一下（未成傷），並自地上撿拾一個磚塊，揚言如不交付錢財就
        要打人，致使詹昀達、陳宗興、賴文凱心生恐懼，且為免受皮肉之苦，不願
        抗拒而任由吳信宏等人搜身，詹昀達遭取走二十元、行動電話一支，陳宗興
        遭取走一百六十元、行動電話一支，賴文凱遭取走四百元、行動電話一支。
  （四）己○○另共同意圖為自己不法所有，基於強盜及妨害自由之概括犯意，於八
        十九年七月二日晚間八時許，夥同吳御瑋、范秉丞、吳明宗、李偉銘，在台
        北市士林區士林夜市內，見陳彥綸（七十一年五月十一日生）、江明洪（七
        十二年六月二十二日生）年齡相仿，弱勢可欺，即藉口陳彥綸撞到吳御瑋，
        要求陳彥綸、江明洪至旁邊商談，經陳彥綸、江明洪拒絕，吳御瑋等人即以
        手勾住陳彥綸、江明洪脖子之方式，施以不法腕力，強押陳彥綸、江明洪往
        台北市○○區○○路十五巷某處空屋內，剝奪渠二人行動自由。嗣抵達空屋
        後，己○○在屋外，推由其餘四人即吳明宗、吳御瑋、范秉丞、李偉銘下手
        ，由吳明宗、吳御瑋在屋內以手掌摑陳彥綸臉頰兩、三下（未成傷），至使
        陳彥綸、江明洪心生畏懼，不能抗拒任由吳御瑋等人搜身，陳彥綸遭強取一
        千八百元、行動電話一支及金融卡一張；江明洪遭取走行動電話一支；嗣己
        ○○等五人再強押陳彥綸、江明洪兩人至陽明戲院對面提款機，喝令陳彥綸
        以金融卡提領五千元，致陳彥綸心生畏怖，並恐再遭己○○等人毆打，至不
        能抗拒而提領五千元後交付。
  （五）己○○仍基於同前之強盜財物及妨害自由之概括犯意，於八十九年七月三日
        晚間九時許，夥同吳御瑋、范秉丞、呂韋佑、吳明宗共五人，在台北市士林
        區士林夜市內，見辛○○（七十三年十二月三十日）、乙○○（七十四年四
        月十三日）、戊○○（七十四年七月七日）三人年幼可欺，乃藉口戊○○撞
        到人沒有道歉，要求到公園去講，並以手勾辛○○、乙○○、戊○○脖子之
        方式，施用不法腕力，將辛○○、乙○○、戊○○強押帶往百齡國中，剝奪
        渠三人行動自由。並於百齡國中校園內某暗處，動手猛推辛○○、乙○○、
        戊○○三人，並喝令三人交出財物，辛○○不從，而由吳御瑋、范秉丞、呂
        韋佑，分持客觀上可為兇器使用之廢棄木製椅子上之木板、椅腳，毆打並腳
        踹辛○○，致辛○○右背部、左手臂、右手及肩部、鼻樑等多處受傷（傷害
        部分未經告訴），於辛○○不能抗拒時強行取走其置於褲子後方口袋內之行
        動電話一支，之後復喝令辛○○交出錢財，辛○○仍不從，吳御瑋則拾起客
        觀上可為兇器之石塊，揚言如不交付財物要以石塊毆擊，辛○○因已遭渠等
        以木板、椅腳毆擊，並遭腳踹，受此脅迫惟恐再遭石塊毆擊性命不保，以致
        徒刑壹心生怖懼，達不能抗拒之程度，而交出皮包，任由吳御瑋等人取走皮
        包內之二百元。范秉丞嗣並動手毆打戊○○（傷害部分未據告訴），吳御瑋
        則以腳踹乙○○（未受傷），使在場遭挾制目睹辛○○被圍毆之乙○○、戊
        ○○心生恐懼，達不能抗拒之程度，而任令范修誠等人搜身，乙○○遭強行
        取走一千元、電話卡一張、電話ＩＣ卡一張，戊○○遭強行取走八百元。
二、案經台北市政府警察局士林分局報請台灣士林地方法院檢察署檢察官偵查起訴。
    理    由
壹、撤銷改判部分
一、訊據上訴人即被告己○○坦承有右述犯罪事實欄（一）、（二）之犯行不諱，惟
    辯稱：犯罪事實（四）其並未強押被害人強往空屋，只是跟隨其他共犯一同前往
    ，其他共犯作案時伊在空屋外與女友講電話，並不知情，而未參與犯案；犯罪事
    實（五）伊雖有參與，但沒有動手毆打被害人，還叫被害人快點逃跑云云；犯罪
    事實（三）從頭到尾都是吳御瑋要搶人家手機，其有叫吳御瑋不要搶人家手機，
    事後也未分得東西云云。
二、 經查：
（一）犯罪事實（一）部分：訊據被告分別警訊、原審及本院調查均坦承不諱（見偵
      查卷第一一五頁背面、原審卷第一三七頁、本院卷九十一年十一月十四日訊問
      筆錄），核與共犯少年呂韋佑、吳御瑋、范秉丞等人迭次於警訊、原審法院訊
      問時之供述（見偵查卷第二十五頁背面、第一一八頁背面、第一二一頁背面、
      原審卷第三十四頁、第五十一頁、第一四二頁）及被害人張凱榮、戴嘉宏於警
      訊之指述及原審訊問時之證述相符（見偵查卷第一三○頁至一三四頁），並有
      贓物認領收據一紙在卷可稽（見偵查卷第一四五頁）。且被害人張凱榮於原審
      訊問時證稱：「我與戴嘉宏兩人去逛夜市遇到吳御瑋、范秉丞、呂韋佑，還有
      一個高高的，其中高的那個說我看他一眼，叫我跟他們去公園，我不想去，是
      吳用左手搭在我的肩膀要我跟他們去。到公園後他們四人叫我們將東西都拿出
      來，如果我們不拿出來我們就會被帶至廁所打。我們因心理害怕，所以就自己
      將錢及手機拿出來，他們手上都沒有拿東西威脅我們，也沒有打我們，拿出來
      後，他們才將戴嘉宏帶至後面巷子去打」等語（見原審第五十頁）。戴嘉宏亦
      證稱：「一共有四人，他們說我們如果不將錢拿出來就要打我們，我自己將錢
      及手機拿出來，他們沒有拿東西也沒有打我們，我們將東西拿出來後他們才帶
      我至巷子打我」等語（見原審第五十一頁），足見被告等四人係以脅迫之方式
      使張凱榮、戴嘉宏心生恐懼而交付財物，張凱榮、戴嘉宏交付財物時客觀上並
      未至不能抗拒之程度。被告與呂韋佑、吳御瑋、范秉丞共同非法剝奪他人行動
      自由、恐嚇取財之犯行，洵堪認定。
（二）犯罪事實（四）部分：被告於原審雖矢口否認涉案，辯稱：七月二日係先參與
      犯罪事實（二）之犯行，犯罪事實（四）發生在後，當日伊於參與犯罪事實（
      二）後，在士林夜市購買一個娃娃要送給女友，所以伊手上抱著娃娃跟在吳御
      瑋等人後面，並未強押被害人，抵達空屋後，伊抱著娃娃在空屋外與女友講電
      話，並未參與云云。惟查：
    １、右揭犯罪事實（四）部分，業據共犯少年吳明宗、李偉銘、吳御瑋、范秉丞
        於警訊、法院訊問時供述甚明（見偵卷第一一九頁正面、第一一九頁背面、
        第一二二頁正面、第一二二背面面、第一二六頁背面、第一二七頁第一二八
        頁背面、第一二九頁、原審卷第五十二頁）、、、，核與被害人陳彥綸、江
        明洪於警訊之指述及原審訊問時之證述（見偵查卷第一三四頁至一三七頁）
        相符，並有贓物認領保管收據一紙在卷可稽（見偵查卷第一四七頁）。
    ２、共犯吳御瑋於原審審理庭作證時雖稱被告當日係在空屋內，不是在空屋外，
        當日負責把風的人是吳明宗、李偉銘云云（見頁審卷第一四二頁），惟吳御
        瑋之證詞，核與共犯吳明宗於警訊時所供稱「當時己○○站在外面，沒有打
        人」、「由我及吳信宏、李偉銘、范修誠等四人動手毆打陳彥綸臉部及身體
        」等語（見偵卷第一二七頁）不符。原審認吳御瑋參與犯罪事實（一）至（
        五）五件案件，作案甚多，記憶難免失誤，而吳明宗當日（八十九年七月二
        日）係第一次犯案，是吳明宗之供述應較可採，是此採信共犯吳明宗之供述
        ，認定被告係立於屋外，固無實際上為犯罪行為之分擔。惟按「以自己犯罪
        之意思，參與犯罪構成要件以外之行為，或以自己共同犯罪之意思，事先同
        謀，而由其中一部份人實施犯罪之行為者，均為共同正犯」司法院大法官會
        議釋字第一○九號解釋有明文。本件被告雖無犯罪行為之分擔，惟共犯吳明
        宗於警訊時供稱：范秉丞提議到士林夜市找不特定對象要錢，被告與范秉丞
        、吳御瑋、吳明宗、李偉銘五人因此一同前往士林夜市（見偵卷第十九頁背
        面），被告亦自承知道吳御瑋等人要強取他人財物而仍一同前往，吳御瑋等
        人毆打被害人時，其亦進入屋內觀看，事後也分得贓款一千二百元（見偵卷
        第一一六頁背面、原審卷第六十八頁、第一四五頁），足見被告係以自己共
        同犯罪之意思，事先同謀，推由他人實施犯罪行為，事後分贓被告縱未實際
        參與犯罪行為，亦應論以共同正犯。
    ３、被告雖辯稱：八十九年七月二日二件犯罪，被害人陳彥綸那件在後，被害人
        丁○○那件在先云云，惟經訊問共犯吳御瑋，吳御瑋證稱確定被害人陳彥綸
        那件在先，被害人丁○○那件在後，丁○○那件做完後就回家了（見原審卷
        第一四三頁背面）。另共犯李偉銘當日係第一次參與作案，其亦供稱七月二
        日共作案二次，第一次是搶五千多元，第二次是搶五百多元（見偵卷第二十
        二頁），參酌被害人陳彥綸損失金額為五千餘元，被害人丁○○損失金額為
        五百元，是此應認共犯李偉銘、吳御瑋供述之犯罪順序，較可採信，亦即犯
        罪事實（四）發生在先，犯罪事實（二）發生在後，洵堪認定。
    ４、按強盜罪之行為，係以強暴、脅迫或其他方法、手段為之，且行為人所施之
        強制手段，須足以喪失意思自由而至不起抗拒，至於是否足以不能抗拒，原
        則上應就具體之狀況，斟酌行為人以及被害人之人數、年齡、性別、性格與
        體格等，犯行之時間、場所、兇器之有無、種類以及使用方法等，綜合予以
        判斷，惟被害人陳彥綸於原審證稱：「當時我與江明洪去逛夜市，有五、六
        個人，其中一人拉住江明洪說他撞翻他們的飲料，要我們跟他們至旁邊去講
        ，要我們去巷子內，我們跟他們去後，我先被吳明宗、吳御瑋（原名吳信宏
        ）兩人打，我被打了三下臉頰後，吳御瑋搜我的身，當時我是可以反抗，但
        不願意反抗，因在小房間內，他們沒有拿東西威脅我們，因我不想再被打所
        以才讓他們搜身，我被拿了一千八百元及金融卡，他們又帶我們兩人去領我
        戶頭內的五千元出來。他們有人勾住我的脖子所以才不得不去，當時我沒有
        反抗，我是可以反抗但我不想反抗，因我害怕，他們說我如果反抗會叫人來
        」等語（見原審卷第五十一頁）；又被害人江明洪於原審亦證稱「（當時情
        形是否如陳彥綸所言？）是的。我是被一個高的帶進去的，他們帶我進去小
        房間時沒有打我，他們問我有沒有帶錢，就直接搜我身，陳（彥綸）在房間
        內被打」等語（見偵查卷第五十二頁），復佐以被害人陳彥綸與江明洪於警
        訊指稱在他們逼問金融卡及密碼，並有動手打彥綸臉部等情（見偵查卷第一
        三四頁背面、第一三七頁），被害人似仍可反抗而不為反抗，非達於不能抗
        拒之程度，惟查被害人陳彥倫於警訊中供述：「該六名男子就將我們帶至大
        東路十五巷內之一處空屋後，動手搜我的身，將我褲袋內之現金一千八百元
        拿走，行動電話也一併拿走，最後搜到金融卡，該六名男子即強押我與江明
        洪至文林路陽明戲院對面之自動提款機，強迫我提領五千元等語，且就依當
        時客觀情狀被害人二人乃屬年幼之在學學生，而被告等五人強押至空屋，並
        有四人在場，另被告於外而把風，而由吳明宗、吳御瑋在屋內以手掌摑陳彥
        綸臉頰兩、三下等情，就其當時之時間、地點、及人數及下手所實施之手段
        等情況判斷，足使使陳彥綸、江明洪於主觀上心生恐懼，客觀上應已不能抗
        拒之程度而任由吳御瑋等人搜身，陳彥綸遭強取一千八百元、行動電話一支
        及金融卡一張；江明洪遭取走行動電話一支；嗣己○○等五人再強押陳彥綸
        、江明洪兩人至陽明戲院對面提款機，在達於不能拒之情形下，不得不提領
        五千元後交付被害人於原審所供應係事後迴護被告之詞，尚不足採為有利被
        害之證據，其強盜犯行足堪認定。
（三）犯罪事實（二）部分，業據被告於原審自白不諱（見原審卷第六十八頁），核
      與共犯少年吳御瑋、范秉丞、李偉銘、吳明宗於警訊、法院訊問時之供述（見
      偵查卷第一一八頁背面、第一二一頁背面、原審卷十八頁至第二十頁）及被害
      人丁○○於警訊之指述（見偵卷第三十二頁至三十三頁）相符，其共犯吳御瑋
      亦稱：「（犯罪事實（三）為何被害人傷勢較重？）因當時叫被害人拿出錢，
      他不拿出來，說沒錢，在被害人身上找到錢生氣，我們五個人都有打，但有人
      有拿有人沒拿木板打」等語（見原審卷第一四二頁背面），並有驗傷單附卷可
      稽（見偵查卷第三十四頁）。且被害人丁○○於原證稱：「我是在巷子遇到吳
      信宏、吳明宗、李偉銘三人，他們先叫我到百齡國中去，先打我後叫我進廁所
      後又打我，他們說拿錢出來不打我．．．．到廁所時才又看到范修誠．．．．
      當時因很多人在場所以不敢反抗，但我尚可以反抗，沒有人抓住我，錢是我自
      己拿出來的」等語（見原審卷第三十七頁），足見丁○○係因受暴力恐嚇心生
      恐懼而交付財物，並非因客觀情形已至不能抗拒之程度。被告與吳御瑋、范秉
      丞、李偉銘、吳明宗共犯恐嚇取財之犯行，已堪認定。
（四）犯罪事實（五）部分，訊之被告雖辯稱伊並未毆打被害人，被害人遭毆打之前
      有叫被害人趕快逃走云云，惟查：
  １、右揭犯罪事實（五）之事實，業據共犯吳御瑋、范秉丞於警訊、原審訊問時供
      述甚明（見偵查卷第一一八頁背面、一一九頁背面、原審卷第三十四頁、第三
      十五頁），核與被害人辛○○、戊○○、乙○○警訊之指訴（見偵查卷第四十
      一頁至四十三頁、第四十三頁至四十九頁）、大致相符。經原審傳訊被害人辛
      ○○，其亦到庭證稱遭被告等五人以手勾住，押往百齡國中，五人中三人分持
      木頭椅子上之木板毆打並以腳踹辛○○，嗣其中一人並以石塊威脅辛○○如不
      交出錢來要拿石塊毆打伊等語，另二人分別架住乙○○、戊○○（見原審卷第
      九十六頁、第九十七頁）。被告雖否認動手，並辯稱有叫被害人快點逃跑云云
      ，惟查：
      (1)被害人辛○○於八十九年七月六日警訊筆錄固指認並陳稱吳御瑋、范秉丞及
        被告等三人動手毆打伊（見偵卷第四八頁背面），惟參酌八十九年七月三日
        被害人辛○○於警訊筆錄指稱：「我們行經安平街時，一名身高約一七六公
        分，膚白染黃色頭髮的男子前來說我同學戊○○撞到他的朋友，要我們向他
        道歉．．．．而走到出口近陽明戲院時，一名胖子身高不到一六○，著白色
        Ｔ恤，嘴內有戴牙套的人跑過來向我們說為什麼撞倒人還不道歉，而且走得
        這麼快，然後就出口罵三字經等，隨即剛剛與我交談的黃髮男子與另外三個
        人將我們押到百齡國中籃球場，當時時間是二十一時，我們被押到籃球場後
        那一名胖子與二名特徵我記不清楚的男子，將我們圍毆在地」、「只有三個
        人可以認出來，就是黃髮男子、胖子及著藍色Ｔ恤的小個子」等語（見偵卷
        第四六頁反面、第四七頁），足見被害人辛○○指認之三人係參與作案之五
        人其中三人，並非實際動手毆打伊之三人。而依共犯吳御瑋、范秉丞警訊供
        稱係吳御瑋、范秉丞與呂韋佑三人持椅子的木棍、木板、石頭毆打被害人辛
        ○○（見偵卷第十四頁、第十七頁），是被告辯稱其並未動手毆打被害人辛
        ○○一節，尚堪採信。
      (2)至於被告辯稱當日有叫被害人趕快逃跑云云，經訊問證人辛○○，其證稱沒有印
        有印象當日有人叫伊快點逃跑（見原審卷第一○二頁），共犯吳御瑋亦證稱
        當日作案過程中沒有人叫被害人離開等語（見原審卷第一四四頁），此部分
        被告所辯尚非可採。
  ２、被告夥同共犯共計五人，強將被害人辛○○及其友人乙○○、戊○○三人，於
      夜間帶往人跡罕至之校園，由共犯吳御瑋、范秉丞、呂韋佑，分持客觀上可為
      兇器使用之木製椅子上之木板、椅腳，共同圍毆辛○○，被告、吳明宗則負責
      看管與辛○○同來之友人乙○○、戊○○，使被害人辛○○求助無門，共犯吳
      御瑋於聯合三人共同持前開木板毆打被害人辛○○後，復另持石塊揚言如辛○
      ○不從將以石塊毆擊，客觀上自足以使被害人相信此舉並非僅作勢恫嚇，如果
      抗拒不從，吳御瑋等人將以石塊毆擊，其生命可能不保，足使被害人抑制抗拒
      而喪失意思自由致被強取財物。又觀被害人辛○○於原審亦一再堅稱：「（當
      時對你做什麼事？）我被五個年輕人各被一人架住，另三個對我拳打腳踢」、
      「用木頭的椅子腳打」、「錢不是我自己拿出來」、「（你可以反抗嗎？）不
      能反抗」、「（為何不能反抗）我的兩個朋友被架住，我做出反抗，我的朋友
      也會受傷，我被三人圍打，他們手上還有武器，也無法做出反抗的動作」、「
      且當時他們三人一起打我，有的用桌子的木棍，有打我的手，還有踹」、「（
      言語脅迫說那些話？）要我交出錢來，不然要拿石頭毆打我及說髒話」等語（
      見原審卷第九十八頁、第九十九頁）；另二名被害人乙○○於警訊中指稱吳御
      瑋以腳踹其肚子、范秉丞搜其皮包內財物等語；戊○○則指稱范秉丞等人毆打
      辛○○在先，直到辛○○交付財物，而後范秉丞叫伊過去以相同手法毆打伊，
      並叫伊交付財物（見偵卷第四一頁背面），被害人乙○○則指稱共犯五人之中
      三人毆打辛○○後，其中一人搜走伊放在褲子上的皮包等語，堪認被害人辛○
      ○及在場遭挾制目睹辛○○被圍毆之被害人戊○○、乙○○，均係因受強暴、
      脅迫不能抗拒而任由吳御瑋等人取走財物，而與強盜罪之構成要件該當，實堪
      認定。
  ３、至於被告雖未實際持兇器施強暴於被害人，惟共犯吳御瑋於原審證稱，犯案約
      定手法係把被害人帶到隱密處，令被害人交付財物，如不從即予毆打等語（見
      原審卷第一四一頁背面），則以毆打被害人迫使被害人交付財物之犯行，既在
      共犯共同行為決意範圍之內，從而共犯吳御瑋、范秉丞、呂韋佑持客觀上可為
      兇器之物毆打被害人辛○○致使辛○○、戊○○、乙○○均不能抗拒而取其財
      物，即未超出共犯犯意之聯絡，共同正犯中之各個行為人，均應就全部犯罪結
      果負其責任。
  ４、綜上所述，被告與共犯吳御瑋、范秉丞、呂韋佑、吳明宗共同非法剝奪他人行
      動自由、強盜之犯行應堪認定。
（五）犯罪事實（三）部分：訊據被告雖辯稱都是吳御瑋一人要搶行動電話，伊有叫
      吳御瑋不要搶，事後也沒分到東西云云，惟查：
  １、右開犯罪事實業據共犯吳御瑋、呂韋佑於原審供述甚明（見原審卷第五十三頁
      ），核與被害人詹昀達、陳宗興、賴文凱之指訴大致相符（見偵卷第一三八頁
      至第一四三頁），並有贓物認領收據一紙在卷可稽（見偵卷第一四八頁）。且
      被告於警訊中自承「吳信宏告訴我說，．．．．我們來搶他們的行動電話，約
      十四時陳宗興等三人打完球後離開球場後，我們四人即跟著出去，於民族路仁
      愛國小旁將他們三人欄下，吳信宏先其中一人，用手勾被害人陳宗興之脖子，
      我們三人押著賴文凱、詹昀達至對面的公園」等語（見偵卷第一一七頁），且
      共犯呂韋佑於警訊時供稱「至民族路仁愛國小旁時，由吳信宏將其三人欄下，
      勾住陳宗興之脖子，我與己○○、徐嘉偉（按已改名為徐政隆）另看守另外二
      人，將他們一起強押至對面的公園，由吳信宏動手打人，命三人交出身上財物
      ，吳信宏再將交出之財物交給我與己○○翻看」、「所搶得現金五百八十元由
      我拿走，己○○拿走ＣＤ９２８小海豚行動電話一支．．．．」等語（見偵卷
      一二五頁），共犯吳御瑋亦供述被告分得ＣＤ９２８小海豚行動電話一支（見
      偵卷第一一九頁背面），足見被告所辯乃係卸責之詞。
  ２、又被害人詹昀達於原審訊問時證稱：「當時我與陳宗興、賴文凱去撞球，出來
      後，有四、五個人跟我們出來，其中一個人吳御瑋勾住陳宗興，叫我們跟去公
      園，途中吳御瑋打陳宗興一下，到後吳御瑋打我臉及肚子一下，叫我們將錢拿
      出來。我不拿，吳御瑋就在地上撿一個磚塊，說我如果不拿出來就要打我們，
      賴文凱就說我們錢給你們不要打我們，後來他們就搜我們三人的身，當時我們
      三人可以反抗但我們怕打不過他們不想惹事，所以就被他們搜身」等語（見原
      審卷第五十二頁），被害人陳宗興亦證稱：「如詹（昀達）所言，我有被吳御
      瑋打肚子一拳，是在途中．．．．我因怕被打所以才讓他們搜身，他們當時沒
      有拿東西，我應可以反抗」等語（見原審卷第五十三頁），被害人賴文凱亦證
      稱「如詹（昀達）及陳宗興所言。我有被吳御瑋打一巴掌，我當時跟他們說不
      要動手也不要拿手機，吳就打我一巴掌。因為我怕被打所以才讓他們搜身，我
      應可以反抗」等語（見原審卷第五十三頁）。足見被告與吳御瑋、呂韋佑、徐
      政隆係以強暴、脅迫之方式使詹昀達、陳宗興、賴文凱心生恐懼而交付財物，
      詹昀達、陳宗興、賴文凱交付財物時客觀上並未至不能抗拒之程度。被告與呂
      韋佑、吳御瑋、徐政隆共同非法剝奪他人行動自由、恐嚇取財之犯行，應堪認
      定。
三、核被告所為，犯罪事實（一）、（三）係犯刑法第三百零二條第一項非法剝奪他
    人行動自由罪、同法第三百四十六條第一項恐嚇取財罪。犯罪事實（二）係犯同
    法第三百四十六條第一項恐嚇取財罪，犯罪事實（四）、（五）係犯同法第三百
    零二條第一項非法剝奪他人行動自由罪、第三百三十條第一項結夥三人以上攜帶
    兇器強盜罪。被告及共犯以強暴或脅迫方式將被害人帶往隱密地點後，始下手實
    施恐嚇取財或強盜犯行，該非法剝奪他人行動自由之行為，顯非恐嚇取財行為、
    強盜行為所當然包括。又被告於行為後，懲治盜匪條例已於九十一年一月三十日
    公布廢止，刑法第三百二十八條、第三百三十條等有關強盜罪之條文亦同時修正
    公布。被告行為時懲治盜匪條例尚未公布廢止，其所犯之罪該條例及刑法同有處
    罰之規定，因懲治盜匪條例為刑法之特別法，依特別法優於普通法之法律適用原
    則，自無適用修正前普通刑法之餘地，但於該條例廢止後，自應回歸適用刑法之
    相關規定。且懲治盜匪條例之廢止，與刑法強盜罪相關條文之修正，係同時公布
    ，立法之目的在以修正後之刑法取代該條例，避免修正前之刑法發生中間法之效
    力。就所犯被告所犯之罪而言，懲治盜匪條例名曰廢止，因廢止前後均有刑罰規
    定，自屬刑法第二條第一項之行為後法律有變更，而非犯罪後之法律已廢止其刑
    罰。依刑法第二條第一項之規定，自應就行為時被告有效之懲治盜匪條例第五條
    第一項第一款與裁判時之修正後之刑法第三百三十條第一項比較適用；至修正前
    之刑法第三百三十條第一項，既非中間法，即不生比較適用中間法問題，此於最
    高法院九十一年台上一四六四號判決可資參照，併予敘明。另被告分別與吳御瑋
    、范秉丞、呂韋佑、吳明宗、李偉銘、徐政隆共犯事實欄一至五各罪間，互有犯
    意聯絡，行為分擔，應論以共同正犯。被告等人同時地非法剝奪數名被害人行動
    自由、恐嚇取財或強盜，侵害數人法益，應各論以想像競合犯。被告所犯非法剝
    奪他人行動自由與恐嚇取財罪間，有方法目的之牽連關係，應從一重之恐嚇取財
    罪處斷。又被告先後三次恐嚇取財犯行，時間緊接，方法及構成要件相同，顯係
    基於概括犯意而為，為連續犯，應論以一罪，並依法加重其刑。又被告非法剝奪
    他人行動自由、結夥三人以上攜帶凶器加重強盜罪間，有方法目的之牽連關係，
    應從一重之結夥三人以上攜帶凶器加重強盜罪處斷。又其加重強強盜犯行，時間
    緊接，所犯構成要件相同，顯係基於概括犯意為之，應論以連續犯一罪，並加重
    其刑。另被告所犯連續恐嚇取財罪與連續結夥三人以上攜帶凶器加重強盜罪，構
    成要件不同，自應分論併罰。如事實欄犯罪事實（一）、（二）、（三）部分，
    公訴人起訴認被告係犯加重強盜罪，然經檢察官到庭變更起訴法條為刑法第三百
    四十六條第一項恐嚇取財罪。而被告所犯非法剝奪他人行動自由罪部分，雖未經
    公訴人起訴，然與起訴判決有罪之恐嚇取財罪及加重強盜罪間，分別具有牽連犯
    之裁判上一罪關係，均為起訴效力所及，自應併予審理。
四、原審予被告論罪科刑，固非無見，惟(1)認犯罪事實（四）部分之被害人未達不能
    抗拒之程度，而原判決逕論以恐嚇取財罪。(2)如前所述，懲治盜匪條例已於九十
    一年一月三十日公布廢止，刑法第三百三十條等有關強盜罪之條文亦同時修正公
    布，因懲治盜匪條例為刑法之特別法，依特別法優於普通法之法律適用原則，自
    無適用修正前普通刑法之餘地，但於該條例廢止後，自應回歸適用刑法之相關規
    定，而無所謂刑法比較適用中間法之問題原判決未予說明。被告上訴仍執前詞否
    認有共同犯罪而指摘原判決不當，雖無理由，惟原判決既有可議自應由本院就共
    同連續恐嚇取財及結夥三人以上攜帶凶器加重強盜罪暨執行刑部分加以撤銷判，
    爰審酌被告年輕力壯不為自力營生，且在緩刑期間內，猶不知悔改，竟連續多次
    夥同多人於熱鬧地區強押被害人前往暗僻地點恐嚇取財，或為加重強盜強取財物
    ，行止至為囂張、惡劣，對被害人身心影響鉅大，且造成社會人心普遍不安、恐
    懼，敗壞治安、並危害社會共同生活秩序，惟犯罪後尚能坦承參與部分犯行之實
    施、犯罪所得不多，及其犯罪動機、目的、智識程度等一切情狀，就被告共同連
    續恐嚇取財部分量處有期徒刑壹年捌月。就連續結夥三人以上攜帶凶器加重強盜
    罪器部分，量處有期徒刑伍年貳月。並定應執行有期徒刑陸年陸月，以示儆懲。
    另扣案眼鏡、竹棒、椅子並非被告所有，故不諭知沒收，併此說明。
五、公訴意旨略以：被告於八十九年七月二日晚間八時許，在台北市士林區百齡國中
    廁所恐嚇被害人丁○○交付財物時，與共犯吳御瑋、范秉丞、吳明宗、李偉銘四
    人，共同徒手或持掃把、垃圾桶、木棍，毆打丁○○，致使丁○○受有頭部二×
    一×一、四×一×一公分之撕裂傷、鼻樑三×二、二×二公分瘀腫、上唇二×二
    公分瘀腫、後頭部四×三、二×二公分瘀腫、左臂三×二、三×二、四×三、二
    ×二、二×二公分五處瘀腫、右手背三×二公分瘀腫、左臂四×三、四×三、二
    ×二公分瘀腫、左手背三×二、二×二公分瘀腫、頸部二×一、一×一公分瘀傷
    、腹部四×三、四×二、二×二、二×二、一×一公分瘀傷、背部六×六、七×
    三、四×三、二×二、二×二五瘀傷。經查被害人丁○○於八十九年七月二日晚
    間八時許，在台北市士林區百齡國中內遭吳御瑋等人毆打受有前開傷害等情，固
    據被害人丁○○提出台北市立陽明醫院診斷證明書一紙為證，然經丁○○於原審
    訊問時證稱：「我當時被吳信宏、范修誠、己○○、吳明宗、李偉銘等五人打我
    」、「我給五百元時之前他們打的比較輕．．．．我給他們五百元後，他們又打
    我，我站起來說要單挑時，他們才打我比較嚴重」等語，足見被害人丁○○受傷
    ，並非因被告及共犯為取得財物施用暴力之結果，乃係因被害人丁○○交付財物
    後，揚言單挑激怒被告及共犯，被告及共犯始另行起意傷害丁○○，此部分應另
    論刑法第二百七十七條第一項傷害罪。按告訴乃論之罪，告訴人於第一審辯論終
    結前，得撤回其告訴；又，對於共犯之一人撤回告訴，其效力及於其他共犯，刑
    事訴訟法第二百三十八條、第二百三十九條有明文規定。茲因告訴人丁○○已於
    九十年一月五日對於共犯李偉銘撤回告訴，依前開規定，撤回告訴之效力及於本
    件被告，本院原應就傷害部分諭知不受理之判決，惟因公訴人認此係恐嚇取財（
    起訴書認係犯強盜罪，惟經檢察官到庭變更為恐嚇取財罪）行為之當然結果，爰
    不另為不受理之諭知。
六、公訴意旨略以：被告於八十九年七月二日晚間八時許，夥同共犯吳御瑋、范秉丞
    、吳明宗、李偉銘四人，強押庚○○至台北市百齡國中，毆打並搜索庚○○之身
    體，取走庚○○所有之現金一百元。因認被告涉有恐嚇取財之犯行（按起訴書原
    載係犯加重強盜罪，惟經檢察官到庭變更為恐嚇取財罪）云云。訊之被告否認有
    拿取庚○○財物之犯行，辯稱：是吳御瑋動手拿的等語。經查：
（一）被害人庚○○於原審訊問時以證人身分證稱：「我遇到吳信宏、吳明宗、李偉
      銘三人，他們開口向我要錢，他們坐在機車上，沒有對我強暴脅迫，他們由吳
      信宏伸手拿我的袋子，我抓住帶子，他把我手撥開，我看到他們有三人，所以
      我不想反抗，因怕被打，但我尚能反抗，因沒有被抓住，他們叫我去百齡國中
      的廁所，吳信宏他們先將袋子內之皮包的錢拿走後，才將皮包還給我後，才叫
      我去百齡（國中）的廁所，沒有強拖我去，有一個人在我後面沒有人拉我，我
      因怕被打所以自己走去。他們沒有拿東西打我。他們是先拿走我的錢後才打我
      」等語（見原審卷第三十六頁、第三十七頁），足見被告或共犯吳御瑋等人，
      並未施以強暴、脅迫使被害人庚○○心生恐懼或不能抗拒而取得被害人庚○○
      之財物，此部分尚難以恐嚇取財罪或強盜罪相繩。而依被害人庚○○前開證述
      ，應係吳御瑋、吳明宗、李偉銘三人坐於機車上，見被害人走過，趁其不備而
      拿取被害人庚○○之袋子，此部分難認係被告共同所為。
（二）且依被害人庚○○之指訴，本件被告並非下手實施之行為人。是應審究者，乃
      下手之人實施前開搶奪行為，有無超出共犯間之共同行為決意範圍？經查：共
    犯吳御瑋於本院審理時證稱，渠等共同犯罪約定之犯罪手法係把被害人帶到隱
      密處，令被害人交付財物，如不從即予毆打等語（見原審卷第一四一頁背面）
      ，則吳御瑋趁被害人不備而搶奪被害人庚○○之財物，此舉已溢出共犯約定共
      同行為決意範圍，自不應令被告及其他共犯共負搶奪罪責。此部分原應為無罪
      之諭知，惟因公訴人認此部分係犯恐嚇取財罪，與前開判決有罪部分有連續犯
      一罪關係，爰不另為無罪之諭知，併此說明。
貳、上訴駁回之部分（即檢察官上訴之部分）
一、公訴意旨另以：被告於八十九年七月六日晚間八時許，夥同共犯吳御瑋、范秉丞
    、呂韋佑，在台北市○○區○○路五五號前、陽明戲院對面巷內，見被害人丙○
    ○年齡幼小，且為學生，以言語威脅被害人，取走丙○○所有之眼鏡，並搶走丙
    ○○之皮包要脅，被告並取走丙○○所有現金二百元，因認被告涉有搶奪之犯行
    （起訴書原記載係犯加重強盜罪，然經公訴人到庭變更為搶奪罪）云云。惟查：
（一）按犯罪事實應依證據認定之，無證據不得推定其犯罪事實，又不能證明被告犯
      罪應諭知無罪之判決，刑事訴訟法第一百五十四條、第三百零一條第一項定有
      明文。次按告訴人之告訴係以使被告受刑事訴追為目的，是其指訴是否與事實
      相符，仍應調查其他證據以資審認〔最高法院五十二年台上字第一三００號判
      例〕。又認定犯罪事實應憑積極證據，倘積極證據不足以為不利於被告事實之
      認定時，即應為有利被告之認定，更不必有何有利之證據，最高法院三十年上
      字第八一六號著有判例，所謂「積極證據足以為不利被告事實之認定」，依據
      同院七十六年臺上字第四九八六號判例意旨，係指據為訴訟上證明之全盤證據
      資料，在客觀上以達於通常一般之人均不致於有所懷疑，而得確信被告確曾犯
      罪之程度；若未達到此一程度，而有合理懷疑之存在時，即無從為被告有罪之
      確信。
（二）被害人丙○○於法院訊問時以證人身分證稱「我在士林夜市的通訊行遇到吳信
      宏他們，吳信宏抓住我脖子，己○○在旁邊，他們二人叫我去對面陽明戲院的
      巷子，我不願意去，吳信宏就拿我眼鏡我還是不願意去吳信宏就把眼鏡折斷拿
      還給我，後我就離開，走到火鍋店，他人二人還是跟著我，吳信宏搶我皮包，
      我又搶回來，吳信宏後來自己走掉，己○○（筆錄誤載為范修誠）叫我拿出二
      百元，我就給他二百元，我因不願意惹事，所以自己拿二百元來給他」等語，
      其警訊中亦指稱「吳某和己○○二人一直跟在我後面，當我走到文林路五十五
      號前時，吳某就趁我不備從我後方將我後褲袋內之皮包抽走，並往前走，我隨
      即跑向前從吳某手上將我皮包拿回」等語（見偵卷第六四頁背面）。與被告於
      檢察官訊問及原審審理時供稱：「．．．．後來我拿眼鏡還時，吳信宏就從他
      背後褲袋搶走皮包」（見偵查卷第九十四頁、原審卷第一三六頁背面）等語相
      符，足見被害人丙○○並非因遭受強暴、脅迫心生恐懼或不能抗拒始交付財物
      ，核與恐嚇取財、強盜罪之要件有間，共犯吳御瑋趁被害人丙○○不備而取其
      皮包，應論以搶奪罪，是公訴上訴指摘被害人丙○○受威脅及財物曾一度喪失
      而符合恐嚇取財之構成要件云云，顯然無據。
（三）另共犯吳御瑋於原審訊問時雖指稱：係被告叫伊搶奪丙○○之皮包云云。惟查
      吳御瑋於警訊時，從未供稱被告叫其搶奪丙○○皮包一節；且參酌吳御瑋於原
      審訊問時證稱係吳明宗動手搶奪被害人庚○○之皮包（見原審卷第一四頁背面
      ），核與被害人庚○○作證時指稱係吳御瑋動手搶奪皮包不符，足見共犯吳御
      瑋為求卸責，將不利於己之犯行推給其他共犯，則其事後指稱係被告叫其搶奪
      丙○○皮包一節，是否屬實，已有可疑，自難遽予採信。
（四）如前所述，被告與其他共犯約定之犯罪手法係把被害人帶往隱密處，令被害人
      交付財物，如不從即予毆打，亦據共犯吳御瑋到庭證稱無訛（見原審卷第一四
      一頁背面），則吳御瑋趁被害人不備而搶奪被害人丙○○之財物，此舉已溢出
      共犯約定共同行為決意範圍，自不應令被告及其他共犯共負搶奪罪責。
（五）至於被告涉嫌妨害自由部分，雖據被害人丙○○於警訊時指稱「我於八十九年
      七月六日二十時左右，在士林區○○街內不慎踏到己○○的腳，接著吳信宏即
      向我說，你為何踏我朋友的腳，但卻不向他道歉」、「我記得我在安平街時吳
      信宏一開始就用手掐著我的脖子，並說你踏到我朋友為何不道歉」、「我當時
      聽他一講即向范某道歉，我說完就走向文林路的陽明戲院」、「當我走到文林
      路陽明戲院前時，吳某和己○○向我說，如果我現在不和他們走，等一下我們
      友人來了之後，你會更難看」、「我當時不從」等語（見偵卷第六四頁背面、
      第六五頁正面），足見被告與吳御瑋雖已著手實施脅迫行為，但尚未達剝奪他
      人行動自由之程度，應係成立刑法第三百零四條強制罪之未遂犯，而非論以刑
      法第三百零二條非法剝奪他人行動自由罪未遂。此部分因未經檢察官起訴，且
      與前開判決有罪部分，不具連續犯之裁判上一罪關係，尚非本院所得審究。
二、綜上所述，尚乏積極證據足以證明被告涉有公訴人所指搶奪之犯行，自不能以推
    測或擬制之方法，作為裁判基礎，自屬不能證明被告此部分犯罪，原審為無罪之
    諭知，經核並無不合，公訴人上訴仍執前詞指摘原判決此部分不當，為無理由，
    應予駁回。
據上論斷，應依刑事訴訟法第三百六十九條第一項前段、第三百六十四條、第二百九
十九條第一項前段、第三百六十八條，刑法第二條第一項但書、第二十八條、第五十
六條、第三百零二條第一項、第三百四十六條第一項、第三百三十條第一項、第五十
五條、第五十一條第五款，罰金罰鍰提高標準條例第一條前段判決如主文。
本案經檢察官劉斐玲到庭執行職務。
中      華      民      國    九十一    年    十二   月     十七        日
                                臺灣高等法院刑事第十五庭
                                  審判長法  官  房  阿  生
                                        法  官雷  元  結
                                        法  官  蔡  光  治
右正本證明與原本無異。
強盜及搶奪部份如不服本判決應於收受送達後十日內向本院提出上訴書狀，其未敘述
上訴之理由者並得於提起上訴後十日內向本院補提理由書（均須按他造當事人之人數
附繕本）。
其他不得上訴。
                                        書記官  王  才  生
中      華      民      國     九十一   年     十二     月      十九    日
附錄：本案論罪科刑法條全文
刑法第三百零二條第一項：
  私行拘禁或以其他非法方法，剝奪人之行動自由者，處五年以下有期徒刑、拘役或
  三百元以下罰金。
刑法第三百四十六條第一項：
  意圖為自己或第三人不法之所有，以恐嚇使人將本人或第三人之物交付者，處六月
  以上五年以下有期徒刑，得併科一千元以下罰金。
刑法第三百三十條第一項：
  犯強盜罪而有第三百二十一條第一項各款情形之一者，處五年以上十二年以下有期
  徒刑。
